【裁判字號】    92,訴,149
【裁判日期】    921118
【裁判案由】    偽造有價證券等
【裁判全文】
臺灣宜蘭地方法院刑事判決                          九十二年度訴字第一四九號
    公  訴  人  臺灣宜蘭地方法院檢察署檢察官
    被      告  辛○○
    指定辯護人  本院公設辯護人  甲○○
右列被告因偽造有價證券等案件，經檢察官提起公訴（九十一年度偵字第五八九號）
，本院判決如左：
    主  文
辛○○意圖供行使之用，而偽造有價證券，處有期徒刑肆年。如附表二所示偽造之本
票貳張（含其上偽造之「戊○」署押貳枚、「己○○」署押及印文各壹枚）及偽造之
「己○○」印章壹枚，均沒收。
    事  實
一、辛○○明知丁○○於民國九十年七月十二日下午，在其宜蘭縣蘇澳鎮○○路四十
    七號住處所交付如附表一編號一、二所示僅蓋妥發票人庚○○及皓通企業社印章
    ，其餘均空白之臺灣銀行蘇澳分行二紙本票，均為來路不明之贓物（該二紙本票
    係丁○○於同日上午，在宜蘭縣冬山鄉○○路二０一號前竊取之贓物，而丁○○
    所涉竊盜犯行，業已由台灣宜蘭地方法院檢察署檢察官以案件曾經判決確定為不
    起訴確定），仍予收受持有。辛○○取得上開本票後，復意圖供行使之用，接續
    將附表一編號一之本票偽填載附表二編號一之事項、附表一編號二之本票偽填載
    附表二編號二之事項，以完成發票行為而偽造有價證券，嗣為使上開偽造之本票
    背書連續，又接續偽造受款人「己○○」之印章並蓋用在附表二編號一之本票背
    面、偽簽受款人「戊○」之署名於附表二編號二之本票背面，以為背書，復基於
    概括之犯意，先於九十年七月二十三日將偽造之附表二編號二之本票透過綽號「
    阿松」之不詳名籍之成年男子介紹前往宜蘭縣羅東鎮某電玩店向不知情之黃正雄
    換取現金新台幣（以下同）二萬元，再將附表二編號一之本票持往羅東鎮○○路
    五四八之一號三樓丙○○住處向丙○○調現四萬元，而先後行使上開偽造之有價
    證券及背書私文書。嗣因上開本票業經庚○○於九十年七月十二日已向銀行掛失
    止付，而乙○○、邱須柔（受讓丙○○上開本票）均於九十年八月三十日分持上
    開本票向金融業者提示而遭退票，經宜蘭縣票據交換所函宜蘭縣警察局羅東分局
    循線查悉上情。
二、案經宜蘭縣警察局羅東分局報告台灣宜蘭地方法院檢察署檢察官偵查起訴。
    理  由
一、訊據被告對於自丁○○處收受附表一編號一、二之本票，及填載如附表二編號一
    所示之金額、受款人、發票年月日、到期日，其後復行使附表二編號一、二之本
    票分別持向丙○○、邱正雄換取現金之事實不諱，惟矢口否認明知該本票係贓物
    ，及偽造如附表二編號一之背書印文，以及偽造如附表二編號二所示之金額、發
    票年月日、到期日、背書等行為，辯稱略以：因丁○○欠其五萬元，而交付系爭
    本票時僅稱係他之前工作的老闆交給他，其並不知係丁○○竊取之贓物，而其收
    受時，附表一編號二之本票均已填載附表二編號二之事項，至附表一編號一之本
    票背面，已蓋妥己○○印文，其餘之金額、受款人、發票年月日、到期日則係丁○○要其代寫云云。惟查：
（一）附表一編號一、二所示僅蓋用發票人印章之本票，係證人丁○○於九十年七月
      十二日上午十一時三十分許，自被害人庚○○停放在宜蘭縣冬山鄉○○路二０
      一號前之自小客車內竊取之贓物，分據被害人庚○○指述、證人丁○○證述在
      卷，並有被害人庚○○填具之遺失票據申報書二紙在卷可稽；證人丁○○將附
      表一編號一、二之本票交被告時，係借住被告前揭住處，且無工作，並持續竊
      取他人財物，所犯連續竊盜犯行業經台灣高等法院以九十年上易字第三九八五
      號判處有期徒刑一年六月，應於刑之執行前令入勞動處所強制工作三年確定，
      目前在台灣泰源技能訓練所執行強制工作等情，業據證人丁○○於審理時證述
      綦詳，並有上開法院判決書及台灣宜蘭地方法院檢察署刑案資料查註紀錄表在
      卷可參，是證人丁○○當時既借住被告住處，被告對於丁○○並無工作並多次
      竊盜之行為，不可能毫無所悉，而證人丁○○交付之系爭本票，僅蓋用發票人
      印章，與正常交易取得之票據，顯屬相悖，被告猶予收受持有，已足認被告對
      於系爭本票係屬來路不明之贓物，應有認識，被告上開辯稱不知該本票係贓物
      云云，應無足採。
（二）附表二編號一之金額、受款人、發票年月日、到期日確係被告所填載，業據被
      告於審理時自承不諱，並有法務部調查局九十二年三月十八日調科貳字第０九
      二０００五五二五０號鑑定通知書一紙在卷可按，又被告分別行使附表二編號
      一、二偽造之本票而向丙○○、乙○○各換取現金等情，復據被告供承不諱，
      亦核與證人丙○○、乙○○證述情節相符，而被告為加強票據信用而在系爭本
      票上分別偽填受款人「戊○」、「己○○」之署名，而為使背書連續，復偽造
      受款人「戊○」之署押於附表二編號二之本票背面、並偽造受款人己○○印章
      ，進而蓋用印文於附表二編號一之本票背面，足以生損害於交易安全及「戊○
      」、「己○○」本人，並有附表一編號一之本票原本一紙、編號二之本票影本
      一紙在卷可佐。
（三）被告雖辯稱係因證人丁○○不會寫金額國字，乃央其全部代寫云云，惟為證人
      丁○○到庭證述否認在卷，雖證人丁○○另證稱其不會寫金額國字云云，然依
      卷附偵查卷第一０二頁至第一一０頁證人丁○○在臺灣泰源技能訓練所所寫自
      傳、筆記簿及切結書，證人丁○○係文昌國中畢業，而依證人所寫自傳、筆記
      字跡合計多達上千字，其證稱不會寫金額國字云云，殊難採信，其上開證詞顯
      無可採，被告辯稱因丁○○不會寫金額國字才替其代寫云云，亦無可取。被告
      另辯稱證人丁○○交付附表一編號二之本票時，該本票業已填載附表二編號二
      之金額、受款人、發票年月日、背書云云，惟比對被告於九十一年五月十七日
      、九十二年一月十七日台灣宜蘭地方法院檢察署檢察官偵查時諭知當庭所寫之
      「戊○、貳萬元」、「己○○、肆拾萬元整、０至九」（偵查卷第九十頁至九
      十二頁）之字跡，與卷附之附表二編號二之本票影本字跡（警卷第二十頁），
      二者無論在運筆、勾勒、字體結構，筆劃慣性均屬相近，堪認係出自同一人之
      字跡，被告辯稱上開本票字體非其所寫云云，亦不足採。參以被告於警詢供稱
      其交付丙○○金額四萬元之本票係自證人丁○○受讓抵帳、交付乙○○金額二
      萬元之本票則係黃謝雄央其調現（警卷第五頁、第六頁背面）；於九十二年八
      月四日本院審理時則供稱係黃謝雄央其調現；九十二年六月六日審理時復供稱
      其先後換取現金四萬元、二萬元，有將一萬元還丁○○，再將五萬元還丙○○
      ；其前後供詞反覆不一，亦與證人丁○○證稱其二張本票交付被告係供擔保欠
      款，其亦沒有因此向被告取得現一萬元等語不符。再參酌被告於九十一年五月
      十七日、九十二年一月十七日檢察官偵查中否認其有在本票上填載如附表二編
      號一、二之事項（偵查卷第四十六頁、第七十九頁），嗣經檢察官調閱被告在
      宜蘭監獄所書寫之日記、戒毒計劃書及自傳並連同被告當庭書寫之字跡及金額
      四萬元之本票，送請法務部調查局鑑定筆跡認本票上之字跡與被告平時書寫之
      字跡筆劃字跡特徵相似，被告始於本院九十二年五月二十三日坦承該金額四萬
      元之本票如附表二編號一所載之金額、受款人、發票年月日、到期日等事項，
      惟於九十二年九月九日準備程序期日復翻異前供辯稱該金額四萬元之本票上之
      受款人非其填載，又於九十二年八月四日審理時翻異辯稱丁○○交付系爭本票
      時，其有向付款人銀行查詢可以兌現，始予收受，然於九十二年十一月四日又
      改稱係聽丙○○說他有向銀行查詢可以兌現云云，惟被害人庚○○於九十二年
      七月十二日上午十一時許前往宜蘭縣冬山鄉○○路二０一號台塑公司詢問工程
      開標時間，前後不到幾分鐘即發現停放在該公司外之自小客車內之僅蓋發票人
      印章之系爭本票遭竊，隨即於同日上午十一時三十分許即前往辦理掛失止付，
      業據證人庚○○到庭證述綦詳，並有遺失票據申報書二紙在卷可參，被害人既
      隨即辦理掛失止付，則被告收受系爭本票而向銀行查詢，銀行承辦人員自不可
      能告知可以兌現，顯見被告於警訊、偵查所供，均係推諉其犯行之飾詞，至檢
      察官以法務部調查局鑑定結果而提起公訴，始坦承部分犯行，惟仍先後設詞推
      諉甚明。至證人丁○○雖復證稱其交付被告時，一張本票除蓋發票人印章外，
      並有寫金額云云，惟證人丁○○另證稱其竊取系爭本票後即直接拿給被告，中
      間並無再轉交他人持有過，然被害人庚○○系爭本票遭竊時，本票僅蓋發票人
      印章，其餘皆空白，已如前述，則證人竊取後直接交付被告，顯不可能其中一
      紙本票有填載金額至明，證人丁○○上開證詞，顯係迴護被告之詞，殊難採信
      。綜上，本件事證明確，被告前開所辯，顯係卸責避就之詞，並無可採，被告
      犯行洵堪認定。
二、核被告明知贓物仍予收受持有之行為，係犯刑法刑法第三百四十九條第一項收受
    贓物罪。又附表二編號一、二所示之本票，已就票據必要記載事項填載完成，為
    有價證券，被告偽造票據必要記載事項之所為，係犯刑法第二百零一條第一項之
    偽造有價證券罪。又本票背書，在票據法上係表示對本票負擔保責任之意思，為
    法律規定之文書，核被告偽造本票背書之行為，係犯刑法第二百十條之偽造私文
    書罪。被告行使系爭本票分別向丙○○、乙○○換取現金之行為，係犯刑法第二
    百零一條第二項行使偽造有價證券、第二百十六條行使第二百十條之行使偽造私
    文書罪。其先後二次行使之行為，時間緊接，犯罪構成要件相同，顯係出於概括
    之犯意為之，為連續犯，均應依刑法第五十六條連續犯之規定論以一罪，並加重
    其刑。又被告偽造受款人「己○○」之署名，為偽造有價證券之部分行為，偽造
    「己○○」之印章，則為進而偽造「己○○」印文之階段行為，而偽造「己○○
    」印文以為背書，以及偽造「戊○」之署名以為背書，均為其偽造私文書之部分
    行為，而偽造私文書及行使偽造有價證券又分別為行使偽造私文書及偽造有價證
    券之低度行為，均不另論罪。被告以一行為接續偽造附表二編號一、二之本票及
    背書之行為，應僅論以一罪。所犯偽造有價證券與行使偽造私文書及收受贓物罪
    間，有方法結果之牽連關係，為牽連犯，應從一重依偽造有價證券罪處斷。起訴
    書雖未論及被告盜刻及盜蓋印章及偽造文書之犯行，惟此部分行為與起訴論罪部
    分有實質上一罪關係，為起訴效力所及，本院自應併予審究，附此敘明。爰審酌
    被告犯罪之動機、目的、手段，及犯罪後態度等一切情狀，量處如主文所示之刑
    。被告偽造如附表二所示之本票二張（含其上偽造之「戊○」署押二枚、「己○○」署押、印文各一枚，另其中附表二編號二部分，雖未扣案，但不能證明已滅
    失）係偽造之有價證券，應依法併予宣告沒收。另偽造之「己○○」印章一枚，
    雖未扣案，惟無證據證明業已滅失，應依刑法第二百十九條之規定，不問屬於犯
    人與否，併予宣告沒收之。
據上論斷，應依刑事訴訟法第二百九十九條第一項前段，刑法第三百四十九條第一項
、第二百零一條第一項、第二百十六條、第二百十條、第五十五條後段、第二百零五
條、第二百十九條，罰金罰鍰提高標準條例第一條前段，判決如主文。
本案經檢察官魏廷勳到庭執行職務
中        華        民        國     九十二    年   十一    月   十八   日
                                臺灣宜蘭地方法院刑事第二庭
                                    審判長法  官  黃  永  勝
                                          法  官  陳  嘉  年
                                          法  官  林  楨  森
右正本證明與原本無異。
如不服本判決，應於判決送達後十日內向本院提出上訴狀( 應附繕本 )。
                                          書記官  廖  文  章
中        華        民        國     九十二    年   十一    月  二十四  日
附錄法條：
中華民國刑法第二百零一條第一項
意圖供行使之用，而偽造、變造公債票、公司股票或其他有價證券者，處
三年以上十年以下有期徒刑，得併科三千元以下罰金。
附表一：收受贓物罪之部分
┌──┬─────┬────────┬─────┬───────┐
│編號│發  票  人│付  款  人      │本票票號  │所 犯  法  條 │
├──┼─────┼────────┼─────┼───────┤
│一  │庚○○    │臺灣銀行蘇澳分行│CE0000000 │刑法第三百四十│
│    │皓通企業社│                │          │九條第一項    │
├──┼─────┼────────┼─────┼───────┤
│二  │庚○○    │臺灣銀行蘇澳分行│CE0000000 │同右          │
│    │皓通企業社│                │          │              │
└──┴─────┴────────┴─────┴───────┘
附表二：偽造有價證券、私文書罪之部分
┌──┬────┬───┬─────┬────┬───┬────────┐
│編號│金    額│受款人│發票年月日│到 期 日│背書  │所  犯  法  條  │
├──┼────┼───┼─────┼────┼───┼────────┤
│一  │肆萬元整│己○○│九十年七月│九十年八│己○○│刑法第二百零一條│
│    │        │      │十五日    │月三十日│      │第一項、第二百十│
│    │        │      │          │        │      │條              │
├──┼────┼───┼─────┼────┼───┼────────┤
│二  │貳萬元整│戊○  │九十年七月│同右    │戊○  │同右            │
│    │        │      │五日      │        │      │                │
└──┴────┴───┴─────┴────┴───┴────────┘


司法院資訊處製作；財團法人民間司法改革基金會備份。
